【裁判字號】    92,台上,2150
【裁判日期】    921003
【裁判案由】    返還不當得利
【裁判全文】
最高法院民事判決                              九十二年度台上字第二一五０號
    上  訴  人  庚 ○ ○
                辛 ○ ○
                甲○○○
                丁 ○ ○
                乙 ○ ○
                丙 ○ ○
                戊 ○ ○
                己 ○ ○
                子 ○ ○
                壬 ○ ○
                癸 ○ ○
    共      同
    訴訟代理人  陳 井 星律師
                蔡 杏 妙律師
    被 上訴 人  雲林縣政府
    法定代理人  張 榮 味
右當事人間請求返還不當得利事件，上訴人對於中華民國九十年二月二十日台灣高等
法院台南分院第二審判決︵八十八年度上字第四六三號︶，提起上訴，關於拆屋還地
部分，本院判決如左：
    主  文
上訴駁回。
第三審訴訟費用，由上訴人負擔。
    理  由
本件上訴人主張：坐落雲林縣西螺鎮○○段︵下均同段︶第八四之十號土地︵下稱系
爭土地︶於民國七十八年二月九日分割自原第八四號土地，原第八四、八五之一、五
六五之一及五六五之六號等筆土地，原為上訴人庚○○、辛○○之被繼承人、其餘上
訴人之祖父廖學昆所有，廖學昆死亡，前揭土地由上訴人庚○○、辛○○、上訴人甲
○○○、丁○○、乙○○、丙○○之被繼承人程廖素娟、上訴人戊○○、己○○之被
繼承人廖素貞、上訴人子○○、壬○○、癸○○之被繼承人廖本仁等五人共同繼承。
五十四年間，廖本仁經其他共有人之同意，將前揭土地以其名義出租予被上訴人，繼
續供被上訴人所轄雲林縣西螺地政事務所及西螺國中用地使用，雙方約定租賃期間為
自五十四年一月一日起至雙方同意終止契約日止，並訂有書面契約。系爭土地現為庚
○○、辛○○、甲○○○、丁○○、乙○○、丙○○、戊○○、己○○與訴外人王榮
堂所共有，上開土地租賃契約，業於八十四年十月七日終止，系爭土地上有如原判決
附表五︵下稱附表五︶所示編號Ａ、Ｂ、Ｃ、Ｄ等四筆建物及地上雜物，爰本於租賃
物返還請求權、無權占有法律關係為請求等情，求為命被上訴人將附表五所示編號Ａ
、Ｂ、Ｃ、Ｄ等四筆建物及地上雜物除去，將系爭土地交還予伊之判決。
被上訴人則以：系爭土地原為雲林縣西螺國中之校地，惟該國中已於八十三年一月二
十八日遷校，遷校後，被上訴人雖未通知上訴人取回該租賃之土地，但自此未再使用
該系爭土地，至現由何人占有使用，伊不知情。系爭土地上現有之Ａ、Ｂ、Ｃ、Ｄ四
筆建物及地上雜物，乃三十五年間出租予當時之台南縣政府時即已存在，其門牌號碼
為雲林縣西螺鎮○○路三百六十號，且該門牌號碼於三十五年間業已存在，與伊無關
等語，資為抗辯。
原審以：原第八四號及原第八五之五、六五之一、五六五之六號等土地，原為庚○○
、辛○○之被繼承人、其餘上訴人之祖父廖學昆所有，廖學昆死亡，前揭土地由庚○
○、辛○○、及甲○○○、丁○○、乙○○、丙○○之被繼承人程廖素娟、及戊○○
、己○○之被繼承人廖素貞、及子○○、壬○○、癸○○之被繼承人廖本仁等五人共
同繼承。前揭土地於廖學昆生前即出租予被上訴人，五十四年間，廖本仁經其他共有
人之同意，將前揭土地以其名義出租予被上訴人，繼續供被上訴人所轄雲林縣西螺地
政事務所及西螺國中用地使用，雙方約定租賃期間自五十四年一月一日起至雙方同意
終止契約日止，並訂有書面契約等情，為兩造不爭之事實，並有土地登記簿謄本影本
、基地租賃契約書可參，信屬真實。前揭土地既先由廖學昆生前出租予被上訴人後，
再由廖本仁代表全體公同共有人與被上訴人簽訂租賃契約書，被上訴人於簽約之時應
已明知廖本仁係代理全體繼承人為之，其效力及於其他繼承人。又廖素娟、廖素貞已
死亡，甲○○○、丁○○、乙○○、丙○○及戊○○、己○○分別本於繼承而繼受出
租人之地位，廖本仁於上開土地分割繼承後，其就原八四號土地所有權應有部分五分
之一於七十四年三月十四日經法院拍賣，由王榮堂拍定買受，承受廖本仁就原八四號
土地應有部分五分之一之出租人之地位，系爭土地則於七十八年二月九日逕分割自原
第八四地號土地。又包括系爭土地在內之上開出租土地，上訴人等人已於八十四年九
月六日因被上訴人積欠地租達二年以上之總額，而以存證信函通知被上訴人限於文到
一個月內給付積欠之租金，並載明如逾期未繳即以該函為終止租約表示，被上訴人確
已於八十四年九月七日收受，未於收受一個月內給付積欠之租金，為兩造所不爭，則
系爭土地之租約已於八十四年十月七日終止，應堪認定。其次，系爭土地上現確有如
附表五所示編號Ａ、Ｂ、Ｃ、Ｄ等四筆建物及地上雜物，雲林縣立西螺國中已於八十
三年一月二十八日遷校，遷校後，被上訴人雖未通知上訴人取回租賃物，自斯時起即
未再使用該系爭土地，而由第三人占用，業經履勘現場屬實，亦有現場照片、勘驗筆
錄、複丈成果圖足憑，兩造及被上訴人所屬教育局、西螺國中之人員均無法提供現況
使用人之資料。被上訴人一再堅決否認上開建物為其所有或其所搭建使用，經審究上
訴人提出之查報說明載：﹁Ａ、Ｂ、Ｄ棟目前無人居住使用，據鄰居說明連同Ｃ棟及
圍牆，應係前大橋守衛單位於二十多年前興建︵確定時間無法可查︶。Ｃ棟目前由一
位自稱余姓人士︵不願告知全名，但據鄰居稱其姓名為林顯榮︶居住使用，依其說明
係於六十六年即居住於此﹂，未能確切指及編號Ａ、Ｂ、Ｃ、Ｄ所示之地上物係被上
訴人所有或為其所搭建使用，故被上訴人辯稱：自西螺國中遷校後，確未再使用系爭
一土地等語，尚非虛妄，而堪採信。按當事人依法律規定終止契約者，固應準用解除
契約之規定，由他方受領之給付物，應返還之，然上訴人無法提出其他確切之證據證
明如附表五所示編號Ａ、Ｂ、Ｃ、Ｄ等四筆建物為被上訴人所有為其所搭建使用，則
其請求被上訴人將系爭土地如附表五所示編號Ａ、Ｂ、Ｃ、Ｄ之四筆建物及其他地上
雜物除去謄空遷讓與上訴人，於法尚屬無據等詞，因而維持第一審所為不利於上訴人
請求將系爭土地上建物及地上雜物除去騰空遷讓部分之判決，駁回其對該部分之上訴
。
關於除去附表五所示編號Ａ、Ｂ、Ｃ、Ｄ等四筆建物及地上雜物部分：原審以上開理
由為上訴人敗訴之判決，於法並無違誤，應予維持。上訴意旨，指摘原判決此部分不
當，求予廢棄，非有理由。關於返還系爭土地部分：查系爭土地為上訴人庚○○、辛
○○、甲○○○、丁○○、乙○○、丙○○、戊○○、己○○及訴外人王榮堂等九人
所共有，且原來系爭土地之租賃關係，係存在於庚○○等九人與被上訴人之間，乃原
審確定之事實。若此，得請求返還租賃物即系爭土地者，係出租人即庚○○等九人，
得請求返還共有物系爭土地者，亦係共有人即庚○○等九人。而返還租賃物之債權係
不可分，依民法第二百九十三條第一項規定，各債權人僅得請求向債權人全體為給付
；對無權占有者請求返還共有物之訴，依同法第八百二十一條但書之規定，並參照司
法院院字第一九五０號解釋，應求為命占有人向共有人全體返還共有物之判決，不得
請求僅向自己返還。庚○○、辛○○、甲○○○、丁○○、乙○○、丙○○、戊○○
、己○○固為系爭土地之共有人，惟上訴人子○○、壬○○、癸○○三人並非系爭土
地之出租人，亦非系爭土地之共有人，乃上訴人竟本於租賃物返還請求權、無權占有
之法律關係，請求被上訴人對包括子○○等三人返還系爭土地，於法即有未合，不應
准許。關於此部分，原審為上訴人敗訴之判決，雖非以此為理由，惟結論初無二致，
仍應予以維持。上訴意旨，指摘原判決此部分不當，求予廢棄，亦非有理由。
據上論結，本件上訴為無理由。依民事訴訟法第四百八十一條、第四百四十九條第一
、二項、第七十八條，判決如主文。
中      華      民      國    九十二    年      十      月      三      日
                              最高法院民事第六庭
                                  審判長法官  吳  正  一
                                        法官  劉  福  來
                                        法官  鄭  玉  山
                                        法官  黃  義  豐
                                        法官  許  澍  林
      右正本證明與原本無異
                                              書  記  官
中      華      民      國    九十二    年      十      月    二十二    日


司法院資訊處製作；財團法人民間司法改革基金會備份。
